臺灣高等法院高雄分院刑事判決                 九十一年度上更(一)字第二號
    上  訴  人  台灣高雄地方法院檢察署檢察官
    被      告  乙○○
    選任辯護人  郭淑萍
                張賜龍律師
右上訴人因被告偽證案件，不服臺灣高雄地方法院八十八年度訴字第七八四號，中華
民國八十八年七月九日第一審判決（起訴案號：臺灣高雄地方法院檢察署八十七年度
偵字第三二一七號）提起上訴判決後經最高法院發回更審，本院判決如左：
     主      文
上訴駁回。
      理     由
一、公訴意旨略以：被告乙○○為旗山地區之執業代書，因告訴人甲○○曾提供其所
    有坐落高雄縣內門鄉○○○段（起訴書誤載為萊子段）第二六一之一、二六二之
    一、二八五、二三八之三、二三八之四及二三九等六筆土地供擔保，向蔡得福借
    款新台幣（下同）三百萬元，而委由被告承辦，其後告訴人又陸續向蔡得福（起
    訴書誤載為甲○○）借款三百二十七萬元，民國七十九年四月間，告訴人為求清
    償蔡得福三百二十七萬元未設定抵押權之借款債務，及為求清償被告之妻林淑娟
    已設定土地抵押權二百萬元之借款債務，欲以低價求售已設定抵押權於林淑娟之
    高雄縣內門鄉○○段八七三之九、八七三之一三及八七三之十四共三筆土地，乃
    以承買人承受林淑娟之抵押權二百萬元後，以超低價四百萬元一次付清為條件，
    經蔡得福表示願以該條件承買，但在買受人承受林淑娟二百萬元抵押債務之同時
    ，應由出賣人在立約二星期內，先自行塗銷該出賣土地內陳文良五百萬元之抵押
    權設定，以作為承受林淑娟二百萬元抵押債務之交換條件，而於七十九年四月四
    日由告訴人與蔡得福二人訂立溝坪段上述三筆土地之「不動產買賣契約書」，並
    委由被告辦理。當時蔡得福與其代書即被告要求告訴人就其抵押債款六百二十七
    萬元（起訴書誤載為六百三十七萬元），應依切結書之約定方式清償，告訴人為
    求其溝坪段上述三筆土地能由承買人承受林淑娟二百萬元之抵押債務後，仍可依
    約四百萬元價金依次付清之約定為出售條件，遂與蔡得福於七十九年四月四日，
    訂立切結書，以資遵守。該切結書亦是由被告在場代書，嗣告訴人以：蔡得福與
    被告故意違背上開切結書之約定，共同偽造上開六筆土地之「七十九年五月一日
    土地買賣契約書」，又於同年五月十日，行使該偽造之物權移轉契約書，取得上
    開六筆土地移轉與蔡得福免繳土地增值稅之證明書乙紙後，向旗山地政事務所申
    請將上揭土地所有權移轉與蔡得福，又故意拖延土地過戶登記，及共同侵占上述
    溝坪段土地價金四百萬元，而向原審法院先後提起自訴（八十三年度自字第二二
    、八四號），經因證據不足而被三審判決無罪確定。詎蔡得福竟憑前開無罪判決
    書，向台灣高雄地方法院檢察署告訴告訴人誣告，使得告訴人被原審法院判處有
    期徒刑八月確定（八十五年度訴字第二六一三號），告訴人於上訴第二審時，被
    告於八十六年七月十五日以證人身分到庭，法官問：「何故沒同時簽立溝坪段和
    萊子坑段的不動產買賣契約，而要另立切結書？」，被告證稱：「當時甲○○說
    萊子坑段估四百萬元太低，他二個月內能賣更高價，所以這六筆沒立契約書，立
    切結書」；又問：「何以二個月未到就去登記蔡得福名義？」詎被告竟明知雙方
    對於該六筆土地只簽立切結書，並未約定可以先將該六筆土地登記給蔡得福，竟
    於具結後，對於案情有重要關係之事項故為虛偽之陳述，而回答：「當時約定可
    以先登記蔡得福名義」，再問：這六筆土地之私契及公契有無經甲○○親自簽名
    ？被告答：「他沒有簽名」等語，致生損害於司法之公信。因認被告涉有刑法第
    一百六十八條之偽證罪嫌。
二、公訴人認被告涉有右揭偽證犯行，係以告訴人於七十九年四月四日對於萊子坑段
    六筆土地所立之切結書中，並未提到可先將該六筆土地過戶給蔡得福之記載，且
    該切結書與另溝坪段之三筆土地買賣契約書為同一天書立，且由同當事人在同一
    地點所書立，茍告訴人對於萊子坑段之六筆土地有出售並立即過戶給蔡得福之意
    ，應會寫與溝坪段三筆土地之買賣契約書為相同內容；然一為買賣契約書，一為
    切結書，可見告訴人一開始即對該二處土地做不同之處理；況萊子坑段六筆土地
    之公契與私契未經告訴人簽名，業據被告於八十六年七月十五日台灣高等法院高
    雄分院之審判庭中證述綦詳，有該院之審判筆錄在卷可憑。被告身為承辦該案之
    代書，理應知之甚詳，詎其竟明知不實之事項，而於台灣高等法院高雄分院之審
    判庭中，具結對於此與案情有重要關係之情事，故為不實之陳述，其有偽證之犯
    嫌至明等情為其論據。訊據被告乙○○固坦承有受委託代辦告訴人與蔡得福間之
    上開土地買賣移轉事宜及書立切結書與於右揭時、地在本院具結作證之事實，惟
    堅決否認有偽證之犯行，辯稱：蔡得福與告訴人商議清償債務時雖未就萊子坑段
    六筆土地訂立不動產買賣契約書，但雙方於七十九年四月四日所立之切結書，已
    載明同意移轉登記予蔡得福，可見甲○○有同意將土地預先登記為蔡得福名下，
    而且該六筆土地並未在立切結書時即登記在蔡得福名下，而是在立切結書後四個
    月才辦理移轉登記（即七十九年八月九日送件至地政事務所，登記日期為同年八
    月十三日），而告訴人於訂約時即已交付印鑑證明、印章及土地謄本，故公契及
    私契自不必再經其簽名，故伊在法院作証時並無作虛偽之證述等語。
三、按犯罪事實應依證據認定之，無證據不得推定其犯罪事實。不能證明被告犯罪者
    ，應諭知無罪之判決，刑事訴訟法第一百五十四條、第三百零一條第一項分別定
    有明文。
四、經查：（一）告訴人甲○○於七十八年間曾提供其所有坐落高雄縣內門鄉○○○
    段第二六一之一、二六二之一、二八五、二三八之三、二三八之四及二三九等六
    筆土地（以下稱該六筆土地）供擔保，向蔡得福借款新台幣（下同）三百萬元，
    而委由在高雄縣旗山鎮執行代書業務之被告乙○○承辦土地登記等事宜，其後告
    訴人甲○○又陸續向蔡得福借款三百二十七萬元，嗣因甲○○無力清償借款，乃
    於七十九年四月四日與蔡得福協議債務清償方式，同意由甲○○將上開六筆土地
    預定二個月時間由甲○○自行尋覓買主脫售，惟所得價款應優先償還欠蔡得福之
    六百二十七萬元債務，如二個月期限屆至而仍未能出售，則應將該六筆土地轉讓
    予蔡得福以抵償債務。並委由乙○○當場將上開協議內容書立切結書。惟在約定
    之二個月時間尚未屆至前之同年五月一日被告即書立上開六筆土地之買賣所有權
    移轉契約書，並於同年八月十三日完成所有權移轉登記。嗣經甲○○發現其所有
    之六筆土地已經被移轉登記為蔡得福所有，乃認係蔡得福與被告共同偽造土地買
    賣契約書，並盜用印鑑向高雄縣旗山鎮地政事務所辦理土地所有權移轉登記，而
    於八十三年一月二十四日向台灣高雄地方法院自訴乙○○、蔡得福共同偽造文書
    、背信等犯罪（八十三年自字第八四號），該案經法院判決乙○○、蔡得福無罪
    確定後。蔡得福認甲○○係虛捏事實誣告，乃於八十五年四月十五日向台灣高雄
    地方法院檢察署檢察官告訴甲○○誣告，案經台灣高雄地方法院判處甲○○有期
    徒刑八月，經甲○○上訴本院，在本院（八十六年上訴字第一０二三號）審理中
    ，被告乙○○到庭具結後証述稱：「（何以二個月未到就去登記蔡得福名義﹖）
    當時約定可以先登記蔡得福名義」等語之事實，業經告訴人甲○○在本院及自訴
    乙○○、蔡得福偽造文書、背書案（台灣高雄地方法院八十三年自字第八四號、
    本院八十三年上訴字第二二三五號）審理中指訴甚為明確，並有上開刑事判決書
    、切結書、該六筆土地之登記申請書買賣所有權移轉契約、土地登記簿謄本附卷
    可稽，並經本院調閱本院八十六年上訴字第一０二三號誣告案全卷宗經核屬實。
    而觀之告訴人與蔡得福間協議之切結書內容大意係「立切結書人甲○○茲切結登
    記蔡得福土地（即該六筆土地）限二個月內由甲○○出售，所得價款應優先償付
    蔡得福六百二十七萬元，如期限屆滿，該六筆土地歸蔡得福所有」，探究其等契
    約（切結）之真意顯係將告訴人所有之該六筆土地預定二個月時間由告訴人自行
    尋覓買主脫售，但出售所得價金應優先償還蔡得福，須待二個月期間屆滿而該六
    筆土地如仍未售出，始能移轉登記予蔡得福所有。且証人即為告訴人及蔡得福居
    間協議上開債務清償事宜之蔡鐘棋亦到庭証述稱：「我是陪雙方（告訴人與蔡得
    福）一起去，他們都是我的朋友，我是應雙方要求去調解，告訴人說他有萊子坑
    段的六筆土地，當時一開始是說這六筆土地要登記給蔡得福抵償債務四百萬元，
    原先告訴人同意，後來又說四百萬元太低，經過我的協調，才達成協議，由告訴
    人先賣，由賣得的價金優先償還蔡得福的債務，若賣不出去再登記予蔡得福的名
    下，（協議過程）蔡得福是估價四百萬元，甲○○說四百萬元太低，他希望六百
    多萬元，後來我們協議的結果二個月的時間讓告訴人先賣土地，我當時在場並沒
    有協議先將六筆土地預先登記在蔡得福名下這一點，當時經過我的協議結果二個
    月的時間若告訴人沒有賣出去，再登記在蔡得福名下，才請被告寫這一份切結書
    ，當時為什麼寫說登記蔡得福之土地，那時也沒有想那麼多，協調完畢後，我就
    沒有參與了。」、「（你協調二個月讓告訴人先賣土地，是否有協調成立土地先
    登記予蔡得福名義？）我沒有協調這一點，那時沒有說的很清楚，因當時談的很
    愉快，我們並沒有談的很清楚土地預先登記在蔡得福名下，但有談到二個月若土
    地沒有賣出去就辦理登記在蔡得福的名下。」（本院卷第一一三頁訊問筆錄）。
    更足見告訴人並未與蔡得福合意約定該六筆土地在二個月期間未屆滿前應先登記
    為蔡得福名下，被告既為該切結書之代書人，對於告訴人與蔡得福間之上開切結
    約定內容當然知之甚詳，是故，被告在前揭本院八十六年上訴字第一０二三號誣
    告案審理中，所証述之「（何以二個月未到就去登記蔡得福名義﹖）當時約定可
    以先登記蔡得福名義」等語，顯然係虛偽不實。（二）惟按刑法偽證罪之成立，
    以虛偽陳述之證人已於供前或供後具結為其成立要件之一，刑法第一百六十八條
    規定極明，所謂具結，係指依法有具結義務之人，履行其具結義務而言，若在法
    律上不得令其具結之人，而誤命其具結者，即不發生具結之效力，最高法院三十
    三年非字第二十四號著有判例。次按刑事訴訟法第一百八十一條規定，証人恐因
    陳述致自己或與其有前第一項關係之人受刑事追訴或處罰者，得拒絕証言，同法
    第一百八十六條第四款並規定有第一百八十一條情形而不拒絕証言者，不得令其
    具結。本件被告係就該六筆土地書立切結書當時有無約定將該六筆土地在告訴人
    尋覓買主脫售之二個月期間尚未屆滿，先行登記為蔡得福名下等事項為証述，而
    該六筆土地之買賣所有權移轉契約書乃於七十九年五月一日（立切結書四月四日
    之二個月期間內）由被告所書立，告訴人並因認係被告與蔡得福共同偽造該六筆
    土地之買賣所有權移轉契約書而向台灣高雄地方法院自訴蔡得福與被告共同偽造
    文書（即台灣高雄地方法院八十三年自字第八十四號），詳如前述，故上開切結
    書約定之內容是否有合意得先將該六筆土地辦理登記予蔡得福名下，即事關被告
    是否未經告訴人授權同意而偽造該六筆土地之買賣所有權移轉契約書，被告在本
    院八十六年上訴字第一０二三號（蔡得福告甲○○誣告案）審理中到庭作証，其
    如果証述上開切結書並未約定該六筆土地，在書立切結書（七十九年四月四日）
    同時約定應先移轉登記予蔡得福所有等語，則被告於同年五月一日即書立之該六
    筆土地買賣所有權移轉契約書，即可能係未經告訴人甲○○同意授權製作，被告
    因而恐將受刑事偽造文書罪之追訴或處罰，依刑事訴訟法第一百八十一條、第一
    百八十六條第四款規定，本不得令其具結，雖本院誤命其具結，亦不發生具結之
    效力。故本件被告縱於具結後為不實之陳述，仍不具備刑法第一百六十八條偽証
    之要件，自難令被告負偽証罪刑責，此外，復查無其他積極事証足認定被告有公
    訴人所指之偽証犯行，不能証明被告犯罪，自應為被告無罪之諭知。
五、原審為被告無罪之諭知，經核並無不合，檢察官循告訴人請求上訴，指摘原判決
    不當，並無可取，上訴為無理由，應予駁回。
據上論結，應依刑事訴訟法第三百六十八條，判決如主文。
本案經檢察官林應華到庭執行職務。
中        華        民        國    九十一    年    五    月    八      日
                              臺灣高等法院高雄分院刑事第三庭
                                  審判長法官  周賢銳
                                        法官  謝宏宗
                                        法官  莊崑山
右正本證明與原本無異。
如不服本判決應於收受本判決後十日內向本院提出上訴書狀，其未述上訴理由者，
並得於提起上訴後十日內向本院補提理由書狀（均須按他造當事人之人數附繕本)「
切勿逕送上級法院」。
                                      書記官  邱麗莉
中        華        民        國    九十一    年    五    月    十      日
                                                                  Ａ
